最高法院民事判決　　　　　　　九十四年度台上字第七五三號
　　上　訴　人　行政院衛生署台南醫院
　　法定代理人　戊○○
　　訴訟代理人　黃進祥律師
　　　　　　　　江順雄律師
　　　　　　　　黃建雄律師
　　被 上訴 人　丙○○
　　　　　　　　丁○○
　　上 列二 人
　　共　　　同
　　訴訟代理人　陳明義律師
　　被 上訴 人　乙○○
　　　　　　　　甲○○
上列當事人間請求損害賠償事件，上訴人對於中華民國九十二年
十一月十八日台灣高等法院台南分院第二審判決（九十二年度重
上字第六三號），提起上訴，本院判決如下：
    主  文
上訴駁回。
第三審訴訟費用由上訴人負擔。
    理  由
本件上訴人主張：被上訴人丙○○、乙○○、丁○○依次自民國
六十二年六月、六十一年七月、六十六年十一月間起、被上訴人
甲○○自六十三年九月起至七十六年一月止及自七十八年一月迄
，在伊醫院擔任醫師職務。而行政院衛生署於七十六年三月十日
實施「省市立醫療機構醫師專勤服務辦法」（下稱專勤服務辦法
），規定省市立醫療機構醫師應專勤從事醫療服務、教學及研究
或醫療行政工作，不得在住宅或其他場所應門診或設置病床等醫
療設備及以任何標誌招徠病人，亦不得利用配偶、親友開業之場
所或設備從事醫療業務，績效優良者，列為獎勵金之評分依據。
前台灣省政府衛生處依據上開規定訂定「省市政府衛生處局所屬
醫療人員獎勵金發給要點」（下稱獎勵金發給要點），規定醫師
願實踐上開專勤服務辦法者，即發給基本獎勵金與服務獎勵金。
被上訴人丙○○、乙○○、丁○○、甲○○並分別於八十二年五
月十三日、五月二日、六月二十二日、五月一日，簽訂「台灣省
立台南醫院醫師專勤服務承諾書」（下稱系爭承諾書）與伊，承
諾遵守上開「專勤服務辦法」外，並同意不在外開業或兼業，否
則願繳還自開業或兼業時起所領取之全部獎勵金。詎被上訴人自
七十六年三月十日起竟利用下班時間，分別在其住宅開設診所執
行醫療業務，並收取醫藥費用，而隱瞞該事實，致伊仍依上開獎
勵金發給要點，發給基本獎勵金及服務獎勵金。至八十四年一月
十日止，被上訴人丙○○共領取基本獎勵金新台幣（下同）二百
三十一萬七千九百三十六元、服務獎勵金六百四十三萬四千三百
三十三元，合計八百七十五萬二千二百六十九元；被上訴人乙○
○共領取基本獎勵金二百三十一萬七千九百三十六元、服務獎勵
金六百一十七萬六千六百十九元，合計八百四十九萬四千五百五
十五元；被上訴人丁○○共領取基本獎勵金二百三十一萬七千九
百三十六元、服務獎勵金五百零五萬四千八百三十四元，合計七
百三十七萬二千七百七十元；被上訴人甲○○共領取基本獎勵金
一百七十一萬八千七百十元、服務獎勵金一百九十九萬一千八百
五十九元，合計三百七十一萬零五百六十九元。被上訴人違反上
開專勤服務辦法、獎勵金發給要點及系爭承諾書之約定，應各自
將所領取之上開基本獎勵金及服務獎勵金（下稱系爭獎勵金）返
還與伊等情。爰本債務不履行及不當得利之法律關係，求為命被
上訴人各自給付所領取之系爭獎勵金並加計法定遲延利息之判決
。
被上訴人則以：兩造間之專勤契約係屬公法上之契約，本件因公
契約所生爭執，非屬普通法院所管轄，應循行政爭訟程序為之，
上訴人提起本件訴訟並不合法。又伊受領系爭獎勵金並未致使上
訴人受損害，核與不當得利之要件不合，上訴人請求其等返還均
無理由等語。
原審審理結果以：上訴人主張被上訴人領取系爭獎勵金之事實，
業據提出獎勵金之明細表為證，且被上訴人隱瞞其在住宅自行開
業從事醫療業務，仍向上訴人領取系爭獎勵金之行為，經刑事庭
依詐欺罪，判處罪刑在案，堪信上訴人之主張為真實。上訴人主
張被上訴人違反專勤辦法、獎勵金發給要點及系爭承諾書之約定
，請求被上訴人將所受領之系爭獎勵金各自返還與伊，被上訴人
則以前揭情詞置辯。按公法契約（或稱行政契約）與私法契約之
區別，應就契約主體（當事人之法律地位），契約之目的、內容
以及訂立契約所依據之法規的性質等因素綜合判斷。系爭之獎勵
金，係上訴人依據專勤服務辦法及獎勵金發給要點規定發給被上
訴人，而被上訴人亦分別簽立承諾書予上訴人，表示願遵照獎勵
辦法有關規定，不在外開業或兼業，如有違反願依法受懲處及繳
還過去所領全部獎勵金等情，為被上訴人所不爭，並有系爭承諾
書可稽。故兩造間關於系爭獎勵金之發給，乃上訴人基於其法定
職權，為達成醫師專勤之特定行政上目的，依據專勤服務辦法及
獎勵金發給要點規定而與被上訴人之約定，上訴人為獎勵金之給
付，被上訴人則接受不在外開業或兼業之公法上對待給付義務，
兩造間就系爭獎勵金之給付係本於行政契約之關係甚明。次按公
法契約固由行政主體與他造當事人就約定之內容自由達成協議，
因意思表示合致而成立。惟行政主體受依法行政原則之拘束，簽
訂契約恒以法規為依據，或逕以法規之規定，作為契約內容之一
部，此種公法上之定型化契約，亦屬常見。就此種契約而言，人
民僅有簽訂與否之自由，並無對其內容與行政主體協商修改之餘
地，故其契約內容首重公平合理，不得使人民負不相當之對待給
付義務。如同一契約所含之權利與義務，有部分屬公法性質，有
部分卻屬私法性質，即所謂混合契約，則整個契約亦以公法性質
之行政契約視之。本件被上訴人為具有公務員身份之醫師，與上
訴人成立專勤服務契約，嗣後又分別簽署系爭承諾書，表示願遵
照獎勵辦法有關規定，不在外開業或兼業，如有違反願依法受懲
處及繳還過去所領全部獎勵金，核其內容及違反專勤義務之效果
，與前揭專勤服務辦法與獎勵金發給要點規定均相一致。故被上
訴人與上訴人成立專勤服務之行政契約後，又出具內容相同之系
爭承諾書與上訴人，乃係再次確認專勤服務辦法及獎勵金發給要
點所規定之義務及其違反之效果而已，與上訴人間仍成立行政契
約關係（公法關係），參照前揭說明，被上訴人於成立專勤服務
之行政契約後，並未因再簽署系爭承諾書，改變兩造所成立整個
專勤服務行政契約之性質。則被上訴人因違反專勤義務，上訴人
依專勤辦法、獎勵金發給要點及系爭承諾書之約定，請求其各自
返還自執行開業或兼業後所領取之系爭獎勵金，其因此所發生之
爭執，乃公法關係之爭訟。被上訴人如有不服，自應循行政訴訟
之救濟程序請求救濟，而不得提起民事訴訟。再按人民與中央或
地方機關間，因公法上原因發生財產上之給付，得提起給付訴訟
，八十七年十月二十八日修正之行政訴訟法第八條第一項前段定
有明文。在該法修正條文施行前，行政訴訟除附帶損害賠償之訴
外，並無其他給付類型訴訟，而許向普通法院提起訴訟謀求救濟
。惟於修正之行政訴訟法施行以後，如基於公法上原因，而請求
財產上之給付，依行政訴訟法第八條之規定，應向行政法院提起
行政給付之訴。本件兩造對於系爭獎勵金應否返還所生之爭執，
乃公法關係之爭訟，已如前述。則上訴人於修正之行政訴訟法公
佈施行以後之九十一年十二月十八日及九十二年十月二十二日，
先後依債務不履行及不當得利之法律關係，請求被上訴人返還各
自所領取之系爭獎勵金，係基於公法上原因請求被上訴人為財產
上給付，依上揭說明，自應向行政法院提起行政給付之訴，而不
得向普通法院起訴。且被上訴人既基於公法上之原因而受領系爭
獎金，縱有不當，亦屬公法上之不當得利，不因上訴人係本於民
法第一百七十九條之規定為請求，而認得向普通法院起訴。從而
，上訴人本於債務不履行及不當得利之法律關係，請求被上訴人
給付系爭獎勵金，於法不合，不應准許，為其心證之所由得。因
而維持第一審所為上訴人敗訴之判決，駁回其上訴，經核於法並
無違誤。上訴論旨，猶就原審取捨證據、認定事實及解釋契約之
職權行使，指摘原判決不當，求予廢棄，非有理由。
據上論結，本件上訴為無理由。依民事訴訟法第四百八十一條、
第四百四十九條第一項、第七十八條，判決如主文。
中　　華　　民　　國　九十四　年　　四　　月　二十八　日
                      最高法院民事第八庭
                          審判長法官  劉　延　村
                                法官  陳　重　瑜
                                法官  黃　秀　得
                                法官  葉　勝　利
                                法官  楊　鼎　章
      本件正本證明與原本無異
                                      書  記  官
中　　華　　民　　國　九十四　年　　五　　月　 十二 　日
                                                      Ｌ
